最高法院刑事判決　　　　　　　　　九十六年度台上字第二號
上　訴　人　甲○○
上列上訴人因偽造有價證券案件，不服台灣高等法院台南分院中
華民國九十三年三月二十三日第二審判決（九十二年度上訴字第
一０一０號，起訴案號：台灣台南地方法院檢察署九十一年度偵
字第二八○一號），提起上訴，本院判決如下：
    主  文
原判決撤銷，發回台灣高等法院台南分院。
    理  由
本件原判決認定上訴人甲○○（原名吳居發）與其兄吳志成及友
人彭文爵（此二人業經第一審或另案判刑確定）共同基於行使偽
造公司股票、行使變造特種文書、詐欺之概括犯意，明知吳志成
持有欲販賣他人者係偽造之「台灣晶技股份有限公司」（下稱台
技公司）股票，竟先後二次與之共同販賣予不知情之買受人，擔
任把風接應工作。計於民國九十年二月十四日中午十二時許，由
吳志成駕駛車牌號碼三Ｈ─０八八號自用小客車，載彭文爵及上
訴人至台南市金城國民中學前，與林秀美進行股票交易，由彭文
爵持偽造之台技公司股票五張、吳志成自行變造之「李彩霞」身
分證影本一張、偽刻之「李彩霞」印章一枚、變造之「葉慶川」
身分證一張、偽刻之「葉王美惠」印章一枚、偽造之財政部台灣
省北區國稅局年度證券交易稅一般代徵稅額繳款書影本一紙（代
徵人姓名為李彩霞）等證件出示於林秀美，致林秀美陷於錯誤，
而交付新台幣（下同）三十四萬六千元予彭文爵，買受該五張假
股票，足以生損害於李彩霞、葉慶川、林秀美等人，吳志成與上
訴人則在附近把風、接應，彭文爵隨即將詐得之三十四萬六千元
交予吳志成，再向吳志成收取七萬元之傭金。再於九十年二月十
六日下午二時四十分許，由上訴人駕駛上開小客車載吳志成、彭
文爵，至高雄市○○○路與武廟路交岔路口附近，與林秀美及葉
姓不詳姓名男子進行股票交易，由彭文爵持偽造之台技公司股票
三張正與林秀美交易之際，為林秀美先會同之員警當場查獲彭文
爵，而在附近把風、接應之吳志成、上訴人則乘機逃逸，嗣據彭
文爵之供述查獲吳志成、上訴人，並扣得偽造之台技公司股票八
張（另扣有吳志成、彭文爵偽造與上訴人無關之台晶公司股票十
張）及彭文爵使用之行動電話機一具、行動電話通話卡一枚及提
款卡、授權書各一張及吳志成所有之上開變造之李彩霞、葉慶川
國民身分證影本各乙張、偽造之財政部台灣省北區國稅局年度證
券交易稅一般代徵稅額繳款書影本一張等情，因而維持第一審依
刑法修正前連續犯、牽連犯之規定，論處上訴人共同連續行使偽
造之公司股票罪刑（累犯，處有期徒刑一年八月），駁回上訴人
在第二審之上訴，固非無見。
惟查：（一）按刑事訴訟法第一百五十九條第一項規定：被告以
外之人於審判外之言詞或書面陳述，除法律有規定者外，不得作
為證據。從而有罪判決書如以被告以外之人於審判外之言詞或書
面陳述，資為認定犯罪事實之基礎時，自應先說明其如何具有證
據能力之理由，始為適法。本件原判決援引被害人林秀美、證人
彭文爵於偵查中之供述（見原判決第三頁第十七至十九行、第四
頁第一至七行），資為認定上訴人有本件原判決事實欄所認定事
實之證據，雖非無所本，但原審未於判決內說明該等供述證據如
何具有證據能力之理由，遽採為認定犯罪事實之基礎，揆之前開
說明，即非適法。（二）沒收為從刑之一種，依主從不可分原則
，應附隨於主刑同時宣告之，若無主刑，則從刑即無所附麗。故
本案經諭知無罪之判決，或扣案之物與本案科刑之判決無關者，
因無主刑，從刑自無所附麗，法院自不得於本案判決內諭知沒收
。本件依原判決事實之記載，扣案吳志成、彭文爵偽造之台晶公
司股票十八張，其中之十張與上訴人之犯行無關（見原判決第二
頁第十七行），另依原判決理由之說明，「李彩霞」、「葉王美
惠」之印章係吳志成所偽刻，此部分並無證據足以證明上訴人亦
有犯意聯絡，故不予論罪（見原判決第七頁第二、三行），則上
開部分偽造之股票、偽刻之印章，自不得於本案判決內諭知沒收
。乃第一審判決於論處上訴人罪刑時，就與上訴人犯罪無關之上
開物品，均併為沒收之宣告，而原審未予糾正，竟仍予維持，自
屬判決適用法則不當之違法。以上或為上訴人上訴意旨所指摘，
或為本院得依職權調查之事項，應認原判決有撤銷發回更審之原
因。又按行為後法律有變更者，適用行為時之法律，但行為後之
法律有利行為人者，適用最有利於行為人之法律，刑法第二條第
一項定有明文。依原判決認定之事實，上訴人犯罪後，刑法部分
條文於九十四年二月二日修正公布，並自九十五年七月一日施行
。其中第五十五條牽連犯、第五十六條連續犯等規定均已刪除，
原審未及為新舊法之比較適用，案經發回，應注意及之，併予指
明。
據上論結，應依刑事訴訟法第三百九十七條、第四百零一條，判
決如主文。
中　　華　　民　　國　九十六　年　　一　　月　　三　　日
                      最高法院刑事第五庭
                          審判長法官  洪　明　輝
                                法官  黃　一　鑫
                                法官  林　秀　夫
                                法官  徐　昌　錦
                                法官  韓　金　秀
      本件正本證明與原本無異
                                      書  記  官
中　　華　　民　　國　九十六　年　　一　　月　　八　　日
                                                      Ｅ
